臺灣雲林地方法院刑事判決　　　　　　　100年度易字第119號
公　訴　人　臺灣雲林地方法院檢察署檢察官
被　　　告　張龍柳
上列被告因妨害名譽案件，經檢察官聲請以簡易判決處刑（99年
度偵續一字第8 號、第9 號），本院虎尾簡易庭認不宜以簡易判
決處刑（原案號：100 年度虎簡字第14號），改以通常程序審理
，本院判決如下：
    主      文
張龍柳犯公然侮辱罪，處拘役拾日，如易科罰金，以新臺幣壹仟
元折算壹日。
被訴公然侮辱廖守田部分無罪。
    事實及理由
壹、有罪部分：
一、犯罪事實：
    張龍柳為雲林縣虎尾鎮○○里○○街立仁公寓大廈社區之大
    樓管理員。廖瑞珠於民國99年2 月5 日，經雲林縣政府核准
    在該社區內之雲林縣虎尾鎮○○里○○街63號2 樓開立「雲
    林縣私立台大e 學苑短期補習班」，並獲得雲林縣政府許可
    在上開補習班外側大樓處裝設廣告看板，廖瑞珠乃於99年4
    月22日上午某時許，準備在上開地點裝設廣告看板。詎張龍
    柳明知該廣告看板之設立係經過合法之申請，竟基於公然侮
    辱他人之犯意，於99年4 月22日11時許，在施工地點樓下即
    不特定人得自由出入之場所，以臺語「世間哪有你這種的人
    」、「為非作歹」等足以貶抑廖瑞珠名譽之言語，接續公然
    侮辱廖瑞珠。嗣經廖瑞珠對張龍柳提出妨害名譽之告訴，方
    知上情。
二、認定犯罪事實所憑之證據及理由：
  (一)證據能力方面：
    按被告以外之人於審判外之陳述，雖不符刑事訴訟法第159
    條之1 至之4 等4 條規定，而經當事人於審判程序同意作為
    證據，法院審酌該陳述作成時之情況，認為適當者，亦得作
    為證據，刑事訴訟法第159 條之5 第1 項定有明文。本判決
    有罪部分中所引用之各該被告以外之人於審判外之陳述（包
    括言詞及書面陳述），原則上均不得作為證據使用，惟被告
    張龍柳雖知上開證據資料為傳聞證據，但於本院審理程序中
    表示同意作為證據使用（見本院易字卷第41頁反面），本院
    審酌上開證據製作時之情況，並無違法不當之情事，認為以
    之作為證據應屬適當，揆諸前開規定，應認該等供述證據例
    外具有證據能力。
  (二)證明力方面：
  1.上開犯罪事實，業據被告於偵查及本院審理中均坦承不諱（
    見臺灣雲林地方法院檢察署99年度他字第582 號卷【下稱他
    582 號卷】第40頁至第40頁反面；本院易字卷第40頁至第43
    頁、第53頁），核與告訴人廖瑞珠於警詢中所為之指訴情節
    相符（見他582 號卷第37頁至第39頁），並有立仁公寓大廈
    之現場照片1 張、雲林縣政府99年2 月5 日府教社字第0990
    400975號函、「雲林縣私立台大e 學苑短期補習班」教職員
    履歷冊、雲林縣政府短期補習班立案證書、招牌廣告及樹立
    廣告許可證各1 紙在卷可稽（見他582 號卷第7 頁至第8 頁
    、第10頁、第54頁至第57頁）。
  2.按刑法分則中「公然」之意義。祇以不特定人或多數人得以
    共見共聞之狀況為已足（司法院院字第2033號解釋意旨參照
    ）。又所謂「侮辱」，乃謾罵嘲弄或其他輕蔑他人人格之行
    為，若行為人主觀出於侮辱他人之犯意，以言語、文字或動
    作表示不屑、輕蔑或攻擊其人格之意思，在客觀上足以對於
    個人在社會上所保持之人格及地位達到貶損其名譽及尊嚴評
    價之程度，即足當之。查雲林縣虎尾鎮○○里○○街63號樓
    下為一般街道（見現場照片，他582 號卷第10頁），為一般
    公眾得自由出入之場所，被告於該處對廖瑞珠言詞辱罵，已
    達「公然」之狀態。再觀之前述書證可知，廖瑞珠在雲林縣
    虎尾鎮○○里○○街63號2 樓開立補習班乙事，已獲得雲林
    縣政府之核准，且已取得安裝廣告看板之許可，可見廖瑞珠
    於上述時地安裝廣告看板之行為，確實於法有據。被告以臺
    語「世間哪有你這種的人」、「為非作歹」等語辱罵之，並
    非適切之評論，主觀上顯有侮辱廖瑞珠之犯意，客觀上已足
    使廖瑞珠在精神上或心理上感到難堪，對廖瑞珠在社會上之
    人格與地位產生貶損之評價，顯然該當「侮辱」之行為。
  3.綜上，足認被告之自白與事實相符，可以採信，本案事證明
    確，被告犯行洵堪認定，應依法論科。
三、論罪科刑之理由：
  (一)核被告所為，係犯刑法第309 條第1 項之公然侮辱罪。
  (二)被告以臺語「世間哪有你這種的人」、「為非作歹」等語侮
    辱廖瑞珠，犯罪時地密接，堪信係出於同一犯意，侵害法益
    亦屬相同，各該舉動之獨立性均極為薄弱，應視為單一行為
    之接續行使，成立接續犯，僅論以1 個公然侮辱罪。
  (三)爰審酌被告以上述言詞公然辱罵廖瑞珠，欠缺對他人之基本
    尊重，殊不可取，但念其犯後坦承犯罪，態度尚佳，暨其自
    承教育程度僅國中畢業、智識程度不高，兼衡廖瑞珠到庭其
    表示受到很大的壓力，生命受到很大的恐懼及被告未與其達
    成和解等一切情狀，量處如主文所示之刑，並諭知易科罰金
    之折算標準。
貳、無罪部分：
一、聲請簡易判決處刑意旨另以：被告認為告訴人廖守田（為上
    開補習班之兼任教師）為教學之需要，進出立仁公寓大廈側
    門時，經常不隨手關上門，因而心生憤恨，竟基於公然侮辱
    之犯意，於99年6 月4 日9 時許，在上開大廈騎樓之公眾得
    出入之場所，以臺語「亂曉亂鼻」、「你不要空空你」等語
    公然辱罵廖守田。嗣因廖守田對被告提出妨害名譽之告訴，
    方知上情。檢察官因認被告涉犯刑法第309 條第1 項之公然
    侮辱罪嫌。
二、按犯罪事實應依證據認定之，無證據不得認定犯罪事實；不
    能證明被告犯罪者，應諭知無罪之判決，刑事訴訟法第154
    條第2 項、第301 條分別定有明文。次按告訴人之告訴，係
    以使被告受刑事訴追為目的，難免故予誇大，是其指訴是否
    與事實相符，仍應調查其他證據以資審認（最高法院93年度
    臺上字第6077號判決意旨參照）。再按刑法第309 條第1 項
    所規範之公然侮辱罪，以行為人出於侮辱他人之惡意，使用
    粗鄙之言語、舉動、文字或圖畫侮辱謾罵或為其他輕蔑他人
    人格之行為為要件。而是否屬足以貶損他人評價之侮辱行為
    ，應參酌行為人之動機、目的、智識程度、慣用之語言、當
    時所受之刺激、所為之用語、語氣、內容及連接之前後文句
    統觀之，非得以隻言片語而斷章取義。倘行為人僅係基於一
    時氣憤所為粗俗不雅或不適當之言語，非意在侮辱，且對他
    人在社會上人格之評價並未產生減損者，即難遽以公然侮辱
    罪相繩。
三、檢察官認被告涉有上述犯嫌，主要以被告之供述及證人即告
    訴人廖守田之指訴為論據。被告固坦承於上述時地，對廖守
    田口出臺語「亂曉亂鼻」、「你不要空空你」等語，惟堅決
    否認有公然侮辱之犯行，辯稱：因為廖守田說話很大聲，伊
    只是勸告廖守田不要在那裡大小聲，繼續亂事而已，不然伊
    要報警處理，伊並沒有惡意等語。
四、本院之判斷：
  (一)證據能力方面：
    本判決無罪部分中所引用之各該被告以外之人於審判外之陳
    述（包括言詞及書面陳述），原則上均不得作為證據使用，
    惟被告雖知上開證據資料為傳聞證據，但於本院審理程序中
    表示同意作為證據使用（見本院易字卷第41頁反面），本院
    審酌上開證據製作時之情況，並無違法不當之情事，認為以
    之作為證據應屬適當，揆諸前開規定，應認各該供述證據例
    外具有證據能力。
  (二)證明力方面：
  1.廖守田為上開補習班之兼任教師，其為教學之需要，多次由
    上述社區小側門進出，而被告於上述時地，對廖守田口出臺
    語「亂曉亂鼻」、「你不要空空你」等語之事實，為被告所
    是認（見本院易字卷第40頁至第43頁、第54頁），並經廖守
    田以告訴人身分在警詢中指述甚詳（見他582 號卷第25頁至
    第26頁），復有「雲林縣私立台大e 學苑短期補習班」教職
    員履歷冊附卷可參（見他582 號卷第8 頁），另有廖守田所
    提出之案發當日錄影光碟扣案可資佐證（附於他582 號卷證
    物袋內），堪信為真實。
  2.經本院當庭勘驗廖守田提出之前述光碟後，認為：錄影畫面
    晃動嚴重，因係由他人行進間手持攝影機拍攝之故，錄影畫
    面由道路至大樓騎樓後，多數時間聚焦於被告身上，攝影者
    多次大聲斥喝「你為何妨礙我通行的自由」、「你為何妨礙
    我通行的自由」、「你講」（臺語），被告邊閃避邊回答「
    本來就是這樣，你要帶鑰匙出去啊」、「你們大家都要帶鑰
    匙出去」、「你不要、不要在那邊亂啦」（臺語）。被告講
    完後，即欲遠離攝影者，行走途中，說了一句臺語「亂曉亂
    鼻」（影片32秒處），攝影者聽聞即追問被告為何罵他「亂
    曉亂鼻」，被告才以臺語回答「報警來處理喔，你不要空空
    你」（影片45秒處）等情，有本院勘驗筆錄附卷可查（見本
    院易字卷第第53頁至第53頁反面）。雖由該畫面中無法看到
    攝影者之面容，但該光碟係由廖守田所提出，被告對話之對
    象又係廖守田，已經敘明如上，則廖守田顯然係上述光碟之
    攝影者無誤。
  3.針對廖守田質問被告為何要妨害其自由乙節，據廖守田於警
    詢中陳稱：我的鑰匙放在補習班內，我下樓將大樓逃生通道
    （指小側門）打開，返回時遇到被告故意當面將門關上，不
    讓我去補習班，所以我才問被告（見他582 號卷第26頁），
    被告則於警詢中供稱：因為廖守田由社區小側門進出多次，
    但沒有關門，所以我就隨手將小側門關閉，並非故意不讓廖
    守田進入（見他582 號卷第21頁至第24頁）。是雙方對於「
    被告是否故意關門不讓廖守田進入」乙節，或有認知上之差
    異，然而，被告身為立仁公寓大廈社區之大樓管理員，業經
    認定在前，自有維護社區安全，隨手關閉出入口，防止陌生
    人任意進出之職責，此由被告供稱：因為主委有交代，社區
    大樓每一處小側門都要隨時關閉等語（見他582 號卷第23頁
    ）也可明瞭。廖守田既為該社區出入之一份子，當知被告身
    為管理員，具有保護社區安全之義務，況廖守田亦陳稱：（
    小側門）之前是保持開啟暢通，由管理員定期巡邏，但發生
    一些社區糾紛後，該通道之大門就被關起來了（見他582 號
    卷第26頁），顯見廖守田並非不知道該小側門需隨手關閉，
    被告也非第1 次主動將門關上，則在廖守田外出將側門敞開
    之情形下，被告當時是否「明知」廖守田外出未攜帶鑰匙，
    而「故意」在廖守田面前將側門關上，以阻止廖守田由外進
    入社區？即非全然無疑。被告辯稱其非主動故意關門阻擋廖
    守田進入等語，並非無據。另被告於案發時向廖守田陳稱：
    你們大家都要帶鑰匙出去等語（見前述勘驗結果），也可見
    被告主觀上實已認知廖守田外出前確有自備鑰匙，益證前情
    不虛。
  4.廖守田固可懷疑被告是故意將側門關上，而不讓其進入，但
    在被告主觀上，應無此意，已如前述，從而被告對於廖守田
    之出言質問，應有無奈之感。再查，依我國民情，一般市井
    小民為維護自身隱私，對於不請自來之攝影或照相，均不甚
    歡迎，甚至會抗拒閃躲，出手阻止。被告既非公眾人物，衡
    情亦有相同之想法，此觀被告於上述畫面中連忙閃避之舉動
    也得證明。是以廖守田在被告不及防備之情形下，持攝影機
    對其拍攝，甚至亦步亦趨、大聲斥責，對被告而言，實可稱
    之為「騷擾」行為，而存有可議之處。
  5.一般臺語所稱「亂曉亂鼻」（無固定寫法，又可寫為「亂小
    亂鼻」），係指他人無理取鬧，不守規矩之意。廖守田前述
    爭議行為，實已對社區安寧秩序造成影響，故不論是站在保
    護個人權益之立場，或係基於立仁公寓大廈社區管理員之職
    責，被告均可加以阻止、勸告。且被告之教育程度僅有國中
    畢業，智識程度不高，已經敘述在前，故其對廖守田口出臺
    語「亂曉亂鼻」之語，或有不雅，但其係接續在前句即臺語
    「你不要在那邊亂」之後所述，並參照上述各情，應係對廖
    守田之上開行為給予適度「指正」，同時發洩內心不滿情緒
    而已，主觀上並無藉詞侮辱廖守田之意，客觀上也未達侮辱
    之程度。另外，臺語「你不要空空」乙詞，係規勸他人做事
    不要太衝動（或自己要考慮後果）之意。廖守田聽聞被告口
    出臺語「亂曉亂鼻」之後，再次追問被告為何罵他，被告為
    避免再惹事端，才口出臺語「報警來處理喔，你【不要】空
    空你」，對照前後連貫語句之文義，也僅係「告誡」廖守田
    要懂得考慮後果，收斂言行，否則要報請警方處理之詞，尚
    難據認被告主觀上有以此話語侮辱廖守田之意，客觀上亦未
    對於廖守田社會上人格之評價產生減損之效果。準此，被告
    辯稱其只是勸告廖守田不要在那裡大小聲，繼續亂事，主觀
    上沒有惡意等語，應非子虛。檢察官認被告係不滿廖守田未
    隨手關門，才心生憤恨，口出上述話語云云，顯然未通盤瞭
    解事發經過，而有誤會。
五、綜上所述，本院調查證據完畢後，認被告固於上述時地，對
    廖守田口出臺語「亂曉亂鼻」、「你不要空空你」等語，但
    衡以被告口出此言時之情境，及上開言詞之意涵，尚難據認
    被告主觀上有藉此侮辱廖守田之意，客觀上也未達侮辱之程
    度，即與刑法第309 條第1 項構成要件有間。被告以前詞置
    辯，即非卸責之詞。本案檢察官既然不能證明聲請簡易判決
    處刑書所載之被告犯行屬實，揆諸前揭法條及最高法院判例
    要旨，自應為被告無罪之諭知。
六、檢察官雖聲請傳喚廖守田到庭作證，但廖守田所提出之錄影
    光碟已可完整呈現被告口出臺語「亂曉亂鼻」、「你不要空
    空你」等語之經過，自無再傳喚廖守田作證之必要，故此部
    分證據調查之聲請應予駁回，附此敘明。
參、應適用之法律：
一、刑事訴訟法第299 條第1 項前段、第301 條第1 項。
二、刑法第309 條第1 項、第41條第1 項前段。
三、刑法施行法第1 條之1 第1 項、第2 項前段。
本案經檢察官陳詠薇到庭執行職務。
中    華    民    國   100    年    4     月     8    日
                  刑事第七庭  法  官  王 紹 銘
以上正本證明與原本無異。
如不服本判決，應於收受本判決後10日內向本院提出上訴書狀，
並應敘述具體理由。如未敘述上訴理由者，應於上訴期間屆滿後
20日內向本院補提理由書狀（均須按他造當事人之人數附繕本）
「切勿逕送上級法院」。
                              書記官  洪 秀 虹
中    華    民    國   100    年    4     月    8     日
附錄本案論罪科刑法條：
中華民國刑法第309條（公然侮辱罪）
公然侮辱人者，處拘役或300 元以下罰金。
以強暴犯前項之罪者，處1 年以下有期徒刑、拘役或500 元以下
罰金。